最高法院刑事判決　　　　　　九十六年度台上字第五三四六號
上　訴　人　甲○○
選任辯護人　李弘仁律師
上列上訴人因違反山坡地保育利用條例案件，不服台灣高等法院
中華民國九十六年一月二十四日第二審更審判決（九十五年度上
更(一)字第一七三號，起訴案號：台灣桃園地方法院檢察署八十九
年度偵字第一四八五五號），提起上訴，本院判決如下：
    主  文
原判決撤銷，發回台灣高等法院。
    理  由
本件原判決認定：上訴人甲○○（起訴書誤載為簡方吉）係桃園
縣龜山鄉○○○段嶺腳小段第十一地號土地共有人之一，該段全
部土地，均經行政院於民國六十八年十一月二十一日以台六八經
字第一一七０一號核定，嗣經台灣省政府於六十九年二月六日以
府農山字第一二０一六六號公告為山坡地保育利用條例第三條第
一項所稱之山坡地。八十五年間，上訴人與其他共有人，計劃利
用毗鄰該地號旁，屬國有未登錄地上之現有道路，充為社區○○
○○道，在前揭土地上興建四層三十二棟三十四戶、五層二棟十
戶及地下一層之建物，並已請得建築執照，後因未能如期動工而
作罷，建築執照並逾期失效。嗣各共有人改變主意擬將該土地出
售，委由上訴人對外釋放訊息，如有人要買，再與共有人全體商
量決定。八十九年九月間，有土地掮客曾芳明（已死亡）向上訴
人表示，有建商欲購買該筆建地，然以毗鄰之唯一出入之現有道
路，年久失修，雜草叢生路況不佳，需加以整修。上訴人明知山
坡地保育利用條例所規範之山坡地不得堆積土石，竟授意曾芳明
，可在上開山坡地內，舖設拆除建築物所遺留下之碎磚塊、混凝
土塊等土石（按起訴書已經說明非廢棄物）。商議既定，二人乃
基於共同在公有山坡地內，擅自從事堆積土石之犯意連絡。曾芳
明即轉請無犯罪故意之尤金田（判決無罪確定）代為負責該項工
程。同年月二十六日上午，尤金田另將此訊息透露給不知上情之
房屋拆除業者楊泉（判決無罪確定）僱工為之。楊泉允諾後，以
每車次新台幣（下同）一千八百元之代價，向原興貨運股份有限
公司之陳文明（業經判處罪刑確定）指派其僱用之司機李國治（
業經判處罪刑確定），駕駛大貨車；復以無線電連絡之方式，通
知司機黃木陸（業經判處罪刑確定）及其他不詳姓名之成年砂石
車司機，自是日晚間八時許起，從台北市○○○路、重慶南路口
，自承包之房屋拆除工程工地，載運拆屋後產生之碎磚塊、混凝
土塊等土石，前去上址傾卸在該條現有道路及近旁屬國有之桃園
縣龜山鄉○○○段嶺腳小段第十一之四地號及屬游桂雲、游德和
、游梓桐、游水鳳、游陳香五人共有之同小段第一之一地號及國
有未登錄地目為「溝」等三筆山坡地之部分土地上堆放，計已傾
卸十五、六車次（其傾卸之位置及面積，如原判決《下同》附件
複丈成果圖標示Ａ、Ｂ、Ｃ之區塊部分）。楊泉並以一日八千元
之代價，僱請不知情之蔡文忠（判決無罪確定）駕駛挖土機一台
在上址進行剷平廢磚塊之工作。嗣於翌（二十七）日凌晨零時十
分，李國治駕車載運廢磚塊駛抵現場未及卸載之際，為警查獲，
並查獲在現場指揮整路事宜之尤金田、挖土機司機蔡文忠，及甫
卸載碎磚塊、混凝土塊完畢之砂石車司機黃木陸等情。因而撤銷
第一審關於上訴人部分之科刑判決，改判論上訴人以共同違反在
公有及他人山坡地內，堆積土石之規定罪，處有期徒刑捌月；並
諭知緩刑貳年及如附圖標示Ａ、Ｂ、Ｃ部分土地上卸置之碎磚塊
、混凝土塊均沒收。固非無見。
惟查：（一）卷宗內之筆錄及其他文書可為證據者，審判長應向
當事人、代理人、辯護人或輔佐人宣讀或告以要旨，為刑事訴訟
法第一百六十五條第一項所明定。原判決採桃園縣桃園地政事務
所九十五年六月二十八日桃地測字第０九五０００五六六九號函
為判決之基礎之一，然並未於審判期日將該文書向當事人宣讀或
告以要旨，以踐行調查程序，有審判筆錄可考（原審更一審卷第
四十七至五十頁），有應於審判期日調查之證據未予調查之違背
法令。（二）有罪判決書記載之事實，為判斷其適用法令當否之
準據，法院應將依職權認定與論罪科刑有關之事項，翔實記載，
然後於理由內逐一說明其憑以認定之證據，並使事實認定與理由
說明，互相適合，方為合法。倘若事實認定與理由說明，不相一
致，或事實或理由之記載，前後齟齬，按諸刑事訴訟法第三百七
十九條第十四款後段規定，均屬判決理由矛盾之當然違背法令。
原判決事實認定：因上訴人與共有人欲出售前開土地，土地掮客
曾芳明（已死亡）向上訴人表示，有建商欲購買該筆建地，然以
毗鄰之唯一出入之現有道路，年久失修，雜草叢生路況不佳，需
加以整修。上訴人明知山坡地保育利用條例所規範之山坡地不得
堆積土石，竟授意曾芳明，可在上開山坡地內，舖設拆除建築物
所遺留下之碎磚塊、混凝土塊等土石等情；於理由亦援引上訴人
之自白以：曾芳明表示道路需要整理平坦；及曾芳明供證：因要
仲介土地買賣，必須整修該路段各等語，資為判決之基礎之一（
原判決第四、五頁理由二之(四)）；並說明：上訴人自稱委請曾芳
明除草，而據曾芳明所證述，上訴人經過曾芳明輾轉委請尤金田
以舖設碎磚塊、混凝土塊之方式，代為負責右揭現有道路之整舖
事宜等情不諱。至其他共同被告陳文明、李國治、黃木陸則均供
明係應楊泉之請，派遣或駕駛貨車自上址拆屋工地載運拆屋之碎
磚塊、混凝土塊等營建廢棄物，運往上開道路整舖現場，傾卸、
堆積以充為舖路用等情無訛。……上訴人不僅明知，且係明白授
意曾芳明以加舖碎磚塊、混凝土塊之方式整護現有道路等旨（原
判決第六、七頁理由二之(五)）。如果無訛，其動機既係為仲介及
出售土地，而整修道路，則原判決復認其二人係基於共同在公有
山坡地內，擅自從事堆積土石之犯意連絡云云，對上訴人究係為
道路之修建或養護？或僅係堆積土石？其事實與理由之記載，前
後不一，致事實尚欠明確，理由之說明亦不完備，有判決理由矛
盾之違背法令。（三）原判決事實之認定及理由之說明以：上訴
人係為出售上開第十一號土地，又因該毗鄰之唯一出入之現有道
路，年久失修，雜草叢生路況不佳，需加以整修，始同意曾芳明
輾轉囑由第三人載運碎磚塊，混凝土塊前去上址傾卸等情；及該
地號土地毗鄰之國有未登錄地為一條既成道路，仍供通行使用…
…堪認前述遭卸置碎磚塊之該筆國有未登錄地，係屬尚供通行之
現有道路等旨（原判決第一頁事實第六、七行、第四頁理由二之
(三)）。如若不虛，則上訴人就於該國有未登錄地，即如原判決附
圖所示Ａ部分，傾卸碎磚塊及混凝土塊，固在其預定計劃內，而
得認其有故意外，對於在國有之桃園縣龜山鄉○○○段嶺腳小段
第十一之四地號及屬游桂雲、游德和、游梓桐、游水鳳、游陳香
五人共有之同小段第一之一地號，即附圖Ｂ、Ｃ部分，傾卸碎磚
塊及混凝土塊，如何得認亦係出於上訴人之故意，而應負刑責？
即不無疑義，此攸關上訴人犯罪情節輕重之認定，即應予釐清，
原判決未詳予說明其認定之理由，遽為不利於上訴人之判決，有
判決不備理由之違背法令。上訴意旨執以指摘，即非全無理由，
應認原判決仍有撤銷發回之原因。
據上論結，應依刑事訴訟法第三百九十七條、第四百零一條，判
決如主文。
中　　華　　民　　國　九十六　年　　十　　月　　五　　日
                      最高法院刑事第五庭
                          審判長法官  林　增　福
                                法官  邵　燕　玲
                                法官  張　清　埤
                                法官  陳　世　雄
                                法官  蔡　國　在
      本件正本證明與原本無異
                                      書  記  官
中　　華　　民　　國　九十六　年　　十　　月   十一   日
                                                 H
